ACORDAO-COMPLETO-2528760

ACÓRDÃO 541/2022 ATA 9/2022 - PLENÁRIO

VISTOS, relatados e discutidos estes autos de representação formulada pela empresa Ourolux Comercial Ltda., acerca de possíveis irregularidades no Pregão Eletrônico para Registro de Preços (PE SRP) 73/2021, conduzido pelo Tribunal Regional do Trabalho da 18ª Região (TRT/GO) , cujo objeto é a instalação de sistema de geração de energia fotovoltaica para as unidades do TRT/GO, 
ACORDAM os Ministros do Tribunal de Contas da União, reunidos em sessão plenária, ante as razões expostas pelo Relator, em: 
9.1. com fulcro no art. 276, caput, do Regimento Interno/TCU, referendar a medida cautelar adotada pelo relator por meio do despacho contido na peça 19 destes autos, transcrito no Relatório que precede este acórdão, bem como as medidas acessórias constantes no mencionado despacho; 
9.2. encaminhar cópia desta deliberação ao Tribunal Regional do Trabalho da 18ª Região - TRT/GO e à representante

Referendo de medida cautelar em representação acerca de possíveis irregularidades em pregão eletrônico para registro de preços, cujo objeto é a instalação de sistema de geração de energia fotovoltaica para as unidades do TRT/GO.

Tribunal Regional do Trabalho da 18ª Região/GO.

3. Interessados/Responsáveis:
3.1. Interessado: não há.

13.1. Ministros presentes: Ana Arraes (Presidente), Walton Alencar Rodrigues, Benjamin Zymler, Aroldo Cedraz, Bruno Dantas (Relator), Vital do Rêgo, Jorge Oliveira e Antonio Anastasia.
13.2. Ministro-Substituto convocado: Augusto Sherman Cavalcanti.
13.3. Ministros-Substitutos presentes: André Luís de Carvalho e Weder de Oliveira.

ACORDAO-COMPLETO-2534743

Acórdão 970/2022 - Plenário

BRUNO DANTAS

Adoto como relatório o despacho que fundamentou a concessão da medida cautelar ora em apreciação (peça 19) : 
"Trata-se de representação formulada pela empresa Ourolux Comercial Ltda., acerca de possíveis irregularidades no Pregão Eletrônico para Registro de Preços (PE SRP) 73/2021, conduzido pelo Tribunal Regional do Trabalho da 18ª Região (TRT/GO) , cujo objeto é a instalação de sistema de geração de energia fotovoltaica para as unidades do TRT/GO.
A fase de lances foi encerrada, tendo sido selecionada a proposta da empresa HCC Projetos Elétricos S/A., pelo valor total de R$ 3.425.342,80. O prazo final para a decisão sobre os recursos interpostos foi previsto para 24/2/2022.
Em resumo, a representante alega conduta irregular do pregoeiro na inabilitação e desclassificação de diversas empresas na licitação, por falhas que poderiam ter sido sanadas mediante diligências.
A empresa Ecos Energia Solar Fotovoltaica, primeira colocada, teria sido desclassificada por não apresentar a declaração de contratos firmados e a demonstração de resultado do exercício (DRE) , sem que lhe fosse dada chance de corrigir a situação.
Também por falhas na habilitação, a empresa Ferreira Silva Energia Solar e Engenharia Eireli teria sido desclassificada sumariamente.
Ainda, sob a alegação de não atendimento de normas técnicas exigidas em edital (IEC 61215 e 61730 e grau de proteção mínima IP 66 para os inversores) , a proposta da representante fora rejeitada, igualmente sem oportunidade para esclarecimento. 
Por outro lado, o pregoeiro teria concedido tratamento diferenciado mais benéfico à empresa HCC Projetos Elétricos S/A, a qual pôde apresentar novos documentos juntamente com a proposta readequada ao lance vencedor.
Em face de tais práticas, que considera impróprias, requer o cumprimento da lei na licitação examinada.
Na sua análise, a Selog propõe o conhecimento da representação e a adoção de medida cautelar para suspender o certame. Considera configurado o perigo da demora diante da iminência da contratação e afastado o perigo da demora reverso, na medida em que os serviços em questão não interferem no funcionamento do TRT/GO.
Reconhece, também, a plausibilidade jurídica nas alegações. 
A unidade instrutora observa indícios de irregularidades na desclassificação das empresas Ecos Energia Solar Fotovoltaica e Ferreira e Silva Energia Solar, sem que lhes fosse oportunizada a correção dos documentos de habilitação que tão somente comprovavam condição preexistente das empresas. 
Contudo, não verifica problema na desclassificação das demais empresas e considera regular o tratamento dado à HCC Projetos, uma vez que os documentos complementares que lhe foram solicitados estariam previstos em edital como exigíveis apenas por ocasião da apresentação da proposta definitiva. 
Concordo com o exame empreendido pela unidade instrutora e com o encaminhamento proposto, sem prejuízo das considerações a seguir.
A licitação é o procedimento eleito para que a Administração Pública contrate os seus parceiros privados para a prestação de serviços públicos da maneira mais republicana possível, atenta aos princípios da isonomia e da impessoalidade. Contudo, é uma parte do processo de contratação que tem como objetivo principal o atendimento de uma necessidade pública, ponderando eficiência, economia e sustentabilidade.
Nesse sentido, o artigo 47 do Decreto 10.024/2019 abre a possibilidade, tanto na fase de julgamento das propostas quanto na de habilitação, de o pregoeiro sanar erros ou falhas que não alterem a substância das propostas, dos documentos e sua validade jurídica, mediante decisão fundamentada, registrada em ata e acessível aos licitantes. O art. 17, inciso VI, por sua vez, estabelece como dever do pregoeiro sanear erros ou falhas que não alterem a substância das propostas, dos documentos de habilitação e sua validade jurídica.
No caso concreto, o saneamento de falhas por meio da admissão de documentos que apenas atestariam uma condição preexistente das empresas não fere os princípios da isonomia e da igualdade entre as licitantes. Pelo contrário, a desclassificação do licitante, sem que lhe seja conferida oportunidade para sanear os seus documentos de habilitação, resulta em objetivo dissociado do interesse público, com a prevalência do processo sobre o seu resultado.
A primeira colocada, sumariamente desclassificada, ofertou um valor total de R$ 3.042.264,00, enquanto a HCC Projetos, provisoriamente vencedora do certame, propôs R$ 3.425.342,80. Trata-se de uma diferença de R$ 383 mil (10%) que poderá ser gasta desnecessariamente em consequência da formalidade excessiva no procedimento licitatório.
Nesse sentido, é apropriada a proposta de adoção da medida cautelar, considerando, ademais, que a contratação não é essencial ao funcionamento da instituição e que a não intervenção imediata acarretaria risco irremediável à eficácia da decisão de mérito deste Tribunal. À proposta da unidade técnica adiciono apenas a oitiva da empresa HCC Projetos, que embora ainda não tenha o objeto adjudicado em seu nome e o direito à contratação, poderá ser prejudicada com os efeitos da decisão adotada.
Com base nessas considerações, DECIDO:
2.1. conhecer da representação, satisfeitos os requisitos de admissibilidade constantes no art. 113, § 1º, da Lei 8.666/1993, c/c os arts. 235 e 237, VII, do Regimento Interno deste Tribunal, e no art. 103, § 1º, da Resolução-TCU 259/2014;
2.2. adotar medida cautelar, sem oitiva prévia, porque presentes os requisitos estabelecidos no caput do art. 276 do Regimento Interno/TCU, determinando ao Tribunal Regional do Trabalho da 18ª Região - TRT/GO que suspenda o andamento do PE SRP 73/2021 até que o Tribunal delibere sobre o mérito da matéria ora em apreço e, caso algum contrato já tenha sido firmado, abstenha-se de praticar qualquer ato com vistas à sua execução até a deliberação definitiva desta Corte;
2.3. realizar a oitiva do Tribunal Regional do Trabalho da 18ª Região - TRT/GO, com amparo no art. 276, § 3º, do Regimento Interno/TCU, para que, no prazo de quinze dias, se pronuncie em relação aos pressupostos da cautelar adotada, e quanto aos seguintes pontos relativos ao PE SRP 73/2021:
2.3.1. desclassificação das empresas Ecos Energia Solar Fotovoltaica Ltda. e Ferreira Silva Energia Solar e Engenharia Eireli, sem que lhes fosse concedida chance de sanear os documentos eventualmente faltantes em suas propostas, contrariamente ao entendimento do TCU (por exemplo, o Acórdão 1211/2021-TCU-Plenário) ;
2.3.2. demais informações que julgar necessárias; e
2.3.3. designação formal de interlocutor que conheça da matéria para dirimir eventuais dúvidas, informando nome, função/cargo, e-mail e telefone de contato.
2.4. considerando a possibilidade de construção participativa das deliberações deste Tribunal, nos termos do art. 14 da Resolução-TCU 315/2020, bem como o previsto nas Normas de Auditoria (NAT) aprovadas pela Portaria-TCU 280/2010, referente aos comentários dos gestores  (no que se aplica a representações e denúncias) : 
2.4.1. solicitar ao Tribunal Regional do Trabalho da 18ª Região - TRT/GO, caso queira, no prazo de quinze dias:
2.4.1.1. a apresentação de possíveis ações corretivas que poderão ser tomadas pelo Tribunal Regional do Trabalho da 18ª Região - TRT/GO para prevenir ou corrigir os indícios de irregularidades detectados ou remover seus efeitos;
2.4.1.2. na hipótese de serem consideradas insuficientes, pelo TCU, as alternativas apresentadas pela unidade jurisdicionada, a manifestação quanto aos possíveis impactos de: i) determinação para o TRT/GO retornar o PE SRP 73/2021 à fase de análise de propostas, de forma que possa ser oportunizada às empresas Ecos Energia Solar Fotovoltaica Ltda e Ferreira Silva Energia Solar e Engenharia Eireli o saneamento de suas propostas, obedecendo à ordem de classificação;
2.4.2. alertar o Tribunal Regional do Trabalho da 18ª Região - TRT/GO, com relação à construção participativa de deliberações, de que:
2.4.3. a sua manifestação quanto às alternativas para corrigir os indícios de irregularidades verificados e quanto aos impactos das possíveis medidas a serem adotadas pelo TCU será avaliada na proposição de mérito, mas não vincula as decisões desta Corte de Contas, notadamente quando os riscos decorrentes de sua adoção e/ou da manutenção de situação irregular não se coadunarem com o interesse público que se pretende tutelar; 
2.4.3.1. a ausência de manifestação no prazo estipulado não impedirá o andamento processual, podendo o TCU vir a prolatar decisão de mérito, caso haja elementos suficientes que caracterizem afronta às normas legais e/ou possibilidade de ocorrência de prejuízos à Administração; e 
2.4.3.2. a ausência dessa manifestação não será considerada motivo de sanção;
2.5. realizar, nos termos do art. 276, § 3º, c/c o art. 250, inc. V, todos do Regimento Interno/TCU, a oitiva da sociedade empresária HCC Projetos Elétricos S/A., (07.261.798/0001-74) , para, no prazo de quinze dias, manifestar-se, caso queira, sobre os fatos objeto desta representação, especialmente aqueles indicados no subitem 19.3 retro;
2.6. encaminhar cópia deste despacho e da instrução à peça 17 ao Tribunal Regional do Trabalho da 18ª Região - TRT/GO e à empresa HCC Projetos Elétricos S/A., para embasar suas manifestações;
2.7. dar ciência desta deliberação à representante."
	É o relatório.

Anderson da Silva Gomes, representando Ourolux Comercial Ltda.

Não atuou.

REPRESENTAÇÃO. SUPOSTA INABILITAÇÃO IRREGULAR. ADOÇÃO DE MEDIDA CAUTELAR. OITIVAS.

REPRESENTAÇÃO (REPR)

Secretaria de Controle Externo de Aquisições Logísticas (Selog).

Trata-se de representação formulada pela empresa Ourolux Comercial Ltda., acerca de possíveis irregularidades no Pregão Eletrônico para Registro de Preços (PE SRP) 73/2021, conduzido pelo Tribunal Regional do Trabalho da 18ª Região (TRT/GO) , cujo objeto é a instalação de sistema de geração de energia fotovoltaica para as unidades do TRT/GO.
2.	Em resumo, a representante alega conduta irregular do pregoeiro na inabilitação e desclassificação de diversas empresas na licitação, por falhas que poderiam ter sido sanadas mediante diligênciaa.
3.	A partir das razões de decidir apresentadas no despacho transcrito no relatório precedente, adotei a medida cautelar sugerida, determinando a realização de oitiva.
Ante o exposto, com fundamento no art. 276, § 1º, do Regimento Interno do TCU, VOTO por que seja adotada a decisão que ora submeto à apreciação deste Colegiado.
TCU, Sala das Sessões Ministro Luciano Brandão Alves de Souza, em 16 de março de 2022.
Ministro BRUNO DANTAS
Relator